臺北高等行政法院判決
　　　　　　　　　　　　　　　　　　 95年度訴字第03440號
　　　　　　　　　　　　　　　.
原　　　告　矽品精密工業股份有限公司
代　表　人　甲○○
訴訟代理人　丁○○
　　　　　　乙○○
被　　　告　經濟部智慧財產局
代　表　人　蔡練生（局長）
訴訟代理人　戊○○
　　　　　　丙○○
上列當事人間因發明專利申請事件，原告不服經濟部中華民國95
年8 月17日經訴字第09506175130 號訴願決定，提起行政訴訟。
本院判決如下：
　　主  文
原告之訴駁回。
訴訟費用由原告負擔。
    事  實
一、事實概要：
    原告前於民國（下同）90年8 月3 日以「球柵陣列式封裝結
    構上之晶片電性連接方法」向被告智慧財產局申請發明專利
    ，經該局編為第00000000號予以審查（下稱系爭案），不予
    專利。原告不服，申請再審查，案經被告於95年3 月28日（
    95）智專三（二）04101 字第09520225700 號專利再審查核
    駁審定書為本案仍應不予專利之處分（下稱原處分）。原告
    不服，提起訴願，經經濟部95年8 月17日經訴字第09506175
    130 號訴願決定駁回，原告仍不服，遂向本院提起行政訴訟
    。
二、兩造聲明：
　(一)原告聲明：
    1.訴願決定及原處分均撤銷。
    2.被告應為准予專利之處分。
　(二)被告聲明：原告之訴駁回。
三、兩造之爭點：
    系爭案是否可達諸引證附件所無法預期之功效，進而解決先
    前技術中長期存在於基板中多層線路設置之問題，而具有進
    步性？
　(一)原告主張：
    1.探究原處分及訴願駁回決定理由中，俱稱本案之特徵係利
      用一個金屬跳線或一個其他的電子元件將兩端點連接，而
      於89年1 月11日公告第00000000號「電路板連接裝置及方
      法」發明專利案（我國專利第379469號，下稱引證附件1
      ）亦使用一個打線作為跳線的方法，於90年2 月1 日公告
      第00000000號「一種無引線接腳之電子零件之結構及其製
      法」發明專利案（我國專利第420852號，下稱引證附件2
      ）乃同樣運用電子元件焊接連通對應之線路…本案技術手
      段係利用導體將兩電路接點相連通，未超越引證附件1 、
      2 所可期待技術之一般發展，難謂有進步性，而誤認本案
      不具專利性。惟依被告所頒行之專利審查基準第2-3-20頁
      「3.3 進步性之審查原則」中所述：「進步性之審查應以
      每一請求項中所載之發明的整體為對象，亦即將該發明所
      欲解決之問題、解決問題之技術手段及對照先前技術之功
      效作為一整體予以考量」。因此，於審究本案技術內容是
      否具進步性時，本即應整體考量本案所欲解決之問題、解
      決問題之技術手段及對照先前技術之功效等，而非將本案
      技術內容單純上位化為「利用導體將兩電路接點相連通」
      ，即認本案不具進步性，否則，若依此上位化概念而言，
      包含引證附件1 、2 之任何「利用導體將兩電路接點相連
      通」專利申請案即不具可專利性之可能，如此將嚴重違反
      專利法立法意旨及目的。
    2.系爭案與引證案之技術領域與特徵完全不同，斷非引證案
      所屬技術領域中具有通常知識者可由引證案所揭示之內容
      而能輕易思及系爭案之特徵：
      依專利審查基準第2-3-28及2-3-29頁「3.6 審查注意事項
      」中所闡述：「(1)進步性之審查應以申請專利之發明的整
      體為對象，不得僅針對發明說明或申請專利範圍中所記載
      之技術特徵部分或某一技術特徵…(4)進步性之審查不得以
      發明說明中循序漸進、由淺入深的內容所產生的『後見之
      明』作成能輕易完成的判斷，逕予認定發明不具進步性；
      而應將申請專利之發明的整體與相關先前技術進行比對，
      以該發明所屬技術領域中具有通常知識者參酌申請時的通
      常知識之觀點，作成客觀的判斷」。是以，在進行系爭案
      之進步性審查時應以系爭案之整體為對象，包括其技術應
      用領域、所欲解決之習知問題、所欲達成之功效、技術特
      徵整體而言，合先敘明。經查，系爭案之「發明領域」即
      指出：「本發明係有關於一種半導體封裝技術，特別是有
      關於一種球柵陣列式（Ball Grid Array, BGA）封裝結構
      上之晶片電性連接方法，其可適用於一球柵陣列式封裝結
      構上，用以將所封裝之半導體晶片電性連接至基板背面之
      銲球（solder ball ）」。相對地，被告所據以論究系爭
      案不予專利之引證案1 之專利說明書第4 頁第1 至3 段則
      指出該引證案1 是有關於：「一種串連之電路板及其製造
      方法，用以電性連接複數不同層面數（layer ）的電路板
      、並在維持良好連接特性的前提下，降低多層電路板的成
      本」；以及引證附件2 之專利說明書第2 頁第2 至4 行則
      指出該引證附件2 係有關：「一種無引線接腳之電子零件
      之結構及其製法，尤指一種完全無需傳統引線接腳（lead
      ），即可直接焊接安裝於印刷電路板上之電子零件之結構
      及其製法」。因此，即明確說明系爭案與引證案者之應用
      領域、結構型態、技術特徵完全不同，斷非引證案所屬技
      術領域中具有通常知識者可由該引證案所揭示之內容而能
      輕易思及、完成系爭案之特徵。然而，訴願決定書中竟稱
      「二者均應用於電子電路之製造上，並無發明領域不同之
      情形」。惟所謂電子電路之製造領域範圍何其廣大，從一
      般之電器設備之設計製造至徵小之積體電路設計製造，彼
      此之專業技術即有明顯差異，所謂差之毫釐即失之千里，
      是以訴願決定機關仍以上位化之「電子電路之製造領域」
      而予以看待系爭案與引證案之技術領域及內容，實有未妥
      。
    3.系爭案與引證案所欲解決之習知問題及所欲達成之功效完
      全不同，是以無法促使引證案所屬技術領域中具有通常知
      識者將引證案所揭露的技術內容與本案結合一起：
      依專利審查基準第2-3-20頁「3.3 進步性之審查原則」中
      所述：「進步性之審查應以每一請求項中所載之發明的整
      體為對象，亦即將該發明所欲解決之問題、解決問題之技
      術手段及對照先前技術之功效作為一整體予以考量，逐項
      進行判斷」。復依專利審查基準第2-3-21頁「3.4.1 進步
      性之判斷步驟」中所述：「確定相關先前技術時，應考量
      下列事項：(a) 申請專利之發明與先前技術在技術領域的
      關連性；(b) 申請專利之發明與先前技術在所欲解決之問
      題的關連性；(c) 申請專利之發明與先前技術在功能或特
      性上的關連性；(d) 從先前技術可預測申請專利之發明的
      合理程度。相關先前技術與申請專利之發明通常必須屬於
      相同或相關的技術領域，兩者所欲解決之問題相近，而有
      共通的技術特徵」。經查，系爭案所欲解決之課題係為避
      免習知球柵陣列式（BGA ）封裝結構中之基板，為使導電
      銲指及導電通孔跨越阻礙之導電跡線以進行電性連接時，
      需設計成多層基板，以利用多層基板中之層間線路提供另
      一導接路徑所造成之製程複雜及成本較高之缺點。相對地
      ，引證附件1 中所欲解決之課題係在係兩電路板間之相互
      連接裝置及方法，藉以解決習知技術透過連接器、排線或
      排針等成本高或其他因材料本身之特性，所造成產品良率
      降低等問題。引證附件2 中所欲解決之課題係為習知之電
      子零件於製造過程中，由於須先藉衝壓程序於引線架體上
      形成引線接腳，且在完成對該等半導體元件之封裝後，另
      須藉切斷及彎折等程序，將該等引線接腳製成所須之形狀
      ，其製程繁複且浪費工時同時所產生之殘餘廢料更造成資
      源之浪費，以及該等引線接腳極易於搬運及安裝之過程中
      發生變形，亦造成組裝上之困擾嚴重影響電子零件組裝效
      率及品質等問題。因此，明顯可知，引證附件1 及引證附
      件2 所之創作目的及所欲解決之課題實與系爭案完全無涉
      ，此亦為訴願決定機關於其訴願決定書第5 頁第10行所自
      承之事實。是以，按被告所頒行之專利審查基準中「進步
      性之審查原則」及「進步性之判斷步驟」所述，就本發明
      之創作目的及所欲解決之問題而言，引證案1 及引證案2
      等文件的技術內容並無法促使該發明所屬技術領域中具有
      通常知識者可將引證附件1 及引證附件2 所揭露的技術內
      容組合在一起，該引證附件1 及引證附件2 並無法據以論
      究系爭案不具進步性。
    4.系爭案之技術內容整體係與引證附件1 及2 明顯不同，引
      證附件1 及引證附件2 並不足以證明系爭案不具進步性：
      承前所述，該引證附件1 所欲解決之課題係兩電路板間之
      相互連接裝置及方法，藉以解決習知技術透過連接器、排
      線或排針等成本高或其他因材料本身之特性，所造成產品
      良率降低等問題。相較之下，系爭案所欲解決之課題則係
      如何在單層型基板上，以最符成本效益之方式解決導電跡
      線阻障問題。是故，該引證附件1 之技術特徵既無法解決
      降低多層型基板層數之問題，更無法克服系爭案所得解決
      跡線阻障之問題。另一方面，於解決課題之技術手段上，
      引證附件1 必須透過在一電路板上之側邊穿孔並藉由跳線
      之方法，方得與鄰接之同樣於相對側邊有穿孔的電路板間
      相互連接，一如前述。相較之下，系爭案於解決課題之技
      術手段上，係藉由金製銲線或零阻值之晶片型電阻器等作
      為該導電橋接件，復分別透過銲線技術或表面藕接技術，
      用以跨越過任何阻障之連續性導電跡線，俾電性連接相對
      應之導電銲指及導電通孔。綜而言之，引證附件1 所欲解
      決之課題以及解決課題之技術手段與系爭案大相逕庭。特
      別是引證附件1 之方法中所謂穿孔之部分與系爭案之球柵
      陣列式封裝結構上之晶片電性連接方法全然無涉，而毫無
      適用於球柵陣列式封裝結構之可能性。當然，亦無法克服
      前述系爭案所欲解決降低同一封裝晶片之多層型基板層數
      的課題，其理自明。引證附件2 所欲解決之課題係為習知
      之電子零件於製造過程中，由於須先藉衝壓程序再於該引
      線架體上形成該等引線接腳（lead），且在完成對該等半
      導體元件之封裝後，另須藉切斷及彎折等程序，將該等引
      線接腳製成所須之形狀，其製程繁複且浪費工時同時所產
      生之殘餘廢料更造成資源之浪費，另一方面，該等引線接
      腳極易於搬運及安裝之過程中發生變形，亦造成組裝上之
      困擾嚴重影響電子零件組裝效率及品質。相較之下，系爭
      案所欲解決之課題則在如何以最符成本效益之方式解決導
      電跡線阻障問題。再者，於解決課題之技術手段上，引證
      附件2 係透過一跳接導線（jumper），並於該跳接導線上
      至少二個以上之適當間隔位置處，分別依序焊接有一半導
      體元件及一底導片，該等跳接線路、半導體元件及底導片
      係包封於一封裝結構內。其技術特徵在於以該跳接導線（
      jumper）代替習知的引線接腳（lead），復透過焊片等構
      件於依序置入治具後再置入一焊接爐將該等電子元件與構
      件焊接成一體，俾作為半導體元件等電子元件間電性連結
      之用。相較之下，系爭案於解決課題之技術手段上，係藉
      由金製銲線或零阻值之晶片型電阻器等作為該導電橋接件
      ，復分別透過銲線技術或表面藕接技術，用以跨越過任何
      阻障之連續性導電跡線，俾電性連接相對應之導電銲指及
      導電通孔。綜而言之，引證附件2 所欲解決之課題以及解
      決課題之技術手段與系爭案迥然不同。特別是引證附件2
      之製程與系爭案之球柵陣列式封裝結構上之晶片電性連接
      方法全然無涉。當然，亦無法克服前述系爭案所欲解決之
      課題，自不待言。此外，依專利審查基準之「3.6 審查注
      意事項」中第(1)點所述：「進步性之審查應以申請專利之
      發明的整體為對象，不得僅針對發明說明或申請專利範圍
      中所記載之技術特徵部分或某一技術特徵」。是以，系爭
      案申請專利之發明整體係為：將電性橋接技術應用於球柵
      陣列式封裝結構中受阻之導電銲指與導電通孔間之電性連
      接，藉以達到避免使用多層基板之層間導電結構來電性導
      通該導電銲指與導電通孔，進而簡化製程步驟與成本，而
      與引證附件1 所提二電路板間之連接方法，或引證附件2
      之電子元件結構完全不同，引證附件1 及2 實不足證系爭
      案不具進步性。
    5.被告及訴願決定機關誤解引證附件2 所揭示之內容，是以
      其所作成之原處分及訴願決定明顯違誤：
      被告及訴願決定機關誤認引證附件2 之技術業已揭示系爭
      案之特徵所持之理由在於：「於引證附件2 乃同樣運用電
      子元件焊接連通對應之線路」（詳訴願決定書第5 頁第13
      至14行）。惟查，引證附件2 第3 圖中係顯示將電子元件
      3 接置於印刷線路板9 之線路91,92 上，藉此達到電子元
      件3 與印刷線路板9 之電性耦合關係，其並非指出該線路
      91、92係藉由該電子元件3 來相互導通，此項因果關係是
      明顯不同的。被告及訴願決定機關竟未予詳查引證附件2
      說明書之內容，僅片面以該圖式即誤解該電子元件係作用
      為晶片型導電橋接件來相互電性導通該線路91、92，實具
      重大瑕疵。
    6.系爭案請求項中所界定之發明技術特徵，對照先前技術具
      有無法預期的功效，得以佐證本案並非能輕易完成：
      依專利審查基準「3.4.2 進步性的輔助性判斷因素（seco
      ndary consideration ）」之「3.4.2.1 發明具有無法預
      期的功效」中已明述：「若申請專利之發明對照先前技術
      具有無法預期的功效，而其係請求項中界定該發明之技術
      特徵所導致時，該無法預期的功效得佐證該發明並非能輕
      易完成。因此，即使申請時的通常知識或先前技術會促使
      該發明所屬技術領域中具有通常知識者轉用、置換、改變
      或組合先前技術所揭露之內容而構成申請專利之發明，但
      若該先前技術並未揭露轉用、置換、改變或組合後會產生
      無法預期的功效時，則申請專利之發明仍非能輕易完成」
      。探究系爭案之技術特徵及其所欲達成之目的、功效內容
      可知，系爭案之技術內容主要係如其申請專利範圍第1 項
      中所述在於提供一種「球柵陣列式封裝結構上之晶片電性
      連接方法」，包括下列步驟：(1)設置複數個導電銲指於該
      基板上；其中每一個導電銲指係電性連接至該半導體晶片
      上相對應之銲墊；(2)設置複數個導電通孔於該基板中；其
      中每一個導電通孔係穿透該基板，且電性連接至其相對應
      之銲球；(3)設置複數條連續性導電跡線於該基板上，用以
      將該些導電銲指其中一部分電性連接至其相對應之導電通
      孔；(4)若該些連續性導電跡線其中任何一條阻障於一相對
      應之導電銲指和導電通孔之間，則進行以下步驟：（4-1
      ）設置一導電橋接件來跨越過該阻障之導電跡線；以及（
      4-2 ）將該導電橋接件之兩端分別電性連接至該被阻障之
      導電銲指和導電通孔。同樣地，系爭案之申請專利範圍第
      6 項所述者係為一種球柵陣列封裝結構，該封裝結構係包
      括有導電橋接件，其係跨越過阻障之導電跡線，且其二端
      係分別電性連接至被阻障之導電銲指和導電通孔。亦即，
      系爭案之特徵在於，其得適用於一單一層數球柵陣列式封
      裝結構上，用以將所封裝之晶片上的銲墊電性連接至基板
      背面之銲球。其係透過一導電橋接件來跨越過任何阻障之
      連續性導電跡線，並將該導電橋接件之二端分別電性連接
      至相對應之導電銲指及導電通孔。俾藉由以上之技術內容
      及特徵達到：避免習知基板上導電銲指及導電通孔間受制
      於連接導電跡線之阻隔，而必須藉由形成於多層基板內部
      之層間導電結構及線路而使導電銲指向下繞過該阻障之連
      續性導電跡線，再將導電銲指電性連接至相對應之銲球等
      複雜路徑。亦即，可透過本發明之技術避免採用多層基板
      ，而將半導體晶片電性連接至相對應之銲球，藉以使整體
      之封裝製程更具有成本效益。此外，本發明的實施可採用
      現有之低成本技術，例如銲線技術或表面藕接技術等電性
      橋接技術，而不必採用高成本之先進製程技術，藉此而使
      得整體之封裝製程更具有成本效益。相對地，引證附件1
      之技術內容係在提供一種電路板連接裝置及方法，其主要
      在第一電路板側邊定義一排第一穿孔，第二電路板側邊定
      義一排第二穿孔，利用自動插件機將第一穿孔及第二穿孔
      間進行路線連接。引證附件2 之技術內容則在提供一種無
      引線接腳之電子零件結構及製法，該電子零件之結構係為
      在跳接導線二適當間隔位置焊接半導電元件及底導片，其
      中該底導片係遠離半導體元件之一端而裸露於封裝結構之
      同一側面外。明顯可知系爭案與引證案間之技術內容實不
      相同，且應特別注意與強調者，係為本發明之特徵並非在
      於單純發明電性橋接技術或元件，而是將電性橋接技術應
      用於球柵陣列式封裝結構中受阻之導電銲指與導電通孔間
      之電性連接，藉以達到避免使用多層基板之層間導電結構
      來電性導通該導電銲指與導電通孔，進而簡化製程步驟與
      成本。是以，本發明請求項中所界定之技術雖係利用習知
      之電性橋接技術，惟將該電性橋接技術應用於電性導接受
      阻之導電銲指與導電通孔間，將可達到避免使用多層基板
      之層間導電結構來電性導通該導電銲指與導電通孔，進而
      產生簡化製程步驟與成本等無法由引證附件1 及引證附件
      2 所預期之功效，自可佐證本申請專利之發明仍非能輕易
      完成，而具有進步性。
    7.系爭案之技術可解決長期存在的問題以及克服該發明所屬
      技術領域中具有通常知識者長久以來根深柢固之技術偏見
      ，而具明顯之進步性：
      依專利審查基準之「3.4.2 進步性的輔助性判斷因素（se
      condary consideration ）」之「3.4.2.2 發明解決長期
      存在的問題」明述：「申請專利之發明解決先前技術中長
      期存在的問題或達成人類長期的需求者，得佐證該發明並
      非能輕易完成」。如前所述，本發明之技術手段及所其欲
      解決之先前技術問題在於將習知簡便之電性橋接技術應用
      於球柵陣列式封裝結構中受阻之導電銲指與導電通孔間之
      電性連接，藉以達到避免使用多層基板之層間導電結構來
      電性導通該導電銲指與導電通孔，進而簡化製程步驟與成
      本，以解決習知技術中當為使受限於連續性導電跡線所阻
      障的導電銲指與其相對應之銲球之間進行電性連接時，必
      須採用多層基板來建構球柵陣列式封裝單元，此多層基板
      具有至少二層基板結構，包括一上層基板結構和一下層基
      板結構，以透過此多層型基板設置一上層導電跡線、一上
      層導電通孔、一下層導電跡線以及一下層導電通孔而使導
      電銲指向下繞過該阻障之連續性導電跡線，藉此而將導電
      銲指電性連接至相對應之銲球，此種習知之解決方法會於
      電路基板佈局型態過於複雜時，而須採用較多層數之基板
      來將晶片銲墊連接至對應之銲球，則該基板電路佈局設計
      工作變得更為複雜而具有較高之困難度，且另會增加成本
      ，而使得封裝製程極為不符合成本效益。是以，本發明可
      解決先前技術中長期存在於基板中多層線路設置問題，同
      時，可克服該發明所屬技術領域中具有通常知識者長久以
      來根深柢固需採用多層線路來連接受阻導電銲指與導電通
      孔之技術偏見，藉以有效解決所面臨之問題，故得以再次
      佐證本發明並非能輕易完成，而具進步性。
　(二)被告主張：
    1.本案原告不服原處分而所欲爭執之點大略可整理如下：
      (1)未整體考量系爭案所欲解決之問題、解決問題之技術手
        段及對照先前技術之功效等，將系爭案之技術內容單純
        上位化為「利用導體將兩電路接點相連通」，及認為系
        爭案不具進步性。
      (2)系爭案與引證案之技術領域與特徵係完全不同，斷非引
        證案所屬技術領域中具有通常知識者可由引證案所揭示
        之內容而能輕易思及系爭案之特徵。
      (3)系爭案整體與引證案所欲解決之習知問題及所欲達成之
        功效完全不同，是以無法促使引證案所屬技術領域中具
        有通常知識者得以將引證案所揭露之技術內容與系爭案
        結合在一起。
      (4)系爭案之技術內容整體係與引證附件1 及引證附件2 明
        顯不同，引證附件1 及引證附件2 並不足以證明系爭案
        不具進步性。
      (5)被告及訴願決定機關誤解引證附件2 所揭示內容，是以
        其所做成之原處分及訴願決定明顯違誤。
      (6)系爭案請求項中所界定之發明技術特徵，對照先前技術
        具有無法預期之功效，得佐證系爭案並非能輕易完成。
      (7)系爭案之技術可解決長期存在的問題以及克服該發明所
        屬技術領域中具有通常知識者長久以來根深柢固之偏見
        ，而具明顯進步性。
    2.被告答辯：
      (1)茲就原告主張「未整體考量本案所欲解決之問題、解決
        問題之技術手段及對照先前技術之功效等，將系爭案之
        技術內容單純上位化為「利用導體將兩電路接點相連通
        」，及認為系爭案不具進步性。」答辯如下：
        被告於再審查審定書中，論述系爭案技術特點為「採用
        一導電橋接件跨越過任何阻障之連續性導電跡線，並將
        該導電橋之兩端，分別電性連結至相對應之導電焊指及
        導電通孔」，而原告於專利範圍即已概括性描述系爭案
        之方法為「用以將半導體晶片上的焊墊電性連結至該些
        焊球」，即使訴願決定書中將系爭案技術手段論述為「
        利用導體將兩電路接點相連通」，應無不妥，只是就相
        同之發明實質，用不同文字加以描述而已。系爭案專利
        技術內容中有關球柵式陣列封裝結構，原屬習知之電子
        技術，而跨越連續性導電跡線所採用之技術手段，亦見
        於引證附件1 之運用跳線來連接兩電路板之信號，或引
        證附件2 將跳接導線、半導體元件及底導片製成一可供
        做跳接用之電子元件，為所屬技術領域中具有通常知識
        者依前述兩項引證案可輕易完成者輕易完成者，故原告
        所謂審查過程中未整體考量系爭案所欲解決之問題、解
        決問題之技術手段及對照先前技術之功效等，實屬無理
        由。
      (2)就原告主張「系爭案與引證案之技術領域與特徵係完全
        不同，斷非引證案所屬技術領域中具有通常知識者可由
        引證案所揭示之內容而能輕易思及系爭案之特徵。」答
        辯如下：
        BGA 封裝方法是一種習知的電子構裝技術，如系爭案說
        明書中圖1 所揭露，系爭案的特徵之處，係如說明書圖
        6 、圖7 用一個金屬跳線或其他電子元件把兩端點連結
        。而引證附件1 與引證附件2 已經分別揭露在電路中，
        用一個打線或是一個電子元件作為跳接的方法。結合以
        上引證，加上BGA 封裝方法是一種習知的電子構裝技術
        ，系爭案實屬電子技術領域中具有通常知識者依前述兩
        項引證案可輕易完成者；其次，系爭案與引證案之目的
        都是一樣，其實系爭案中所述之基板，即是印刷電路板
        的一種，所以並無發明領域不同之情形，原告主張顯無
        理由。
      (3)就原告主張「系爭案整體與引證案所欲解決之習知問題
        及所欲達成之功效完全不同，是以無法促使引證案所屬
        技術領域中具有通常知識者得以將引證案所揭露之技術
        內容與系爭案結合在一起。」答辯如下：
        引證附件1 是藉由跳線方式連結第一穿孔與第二穿孔，
        引證附件2 是使用電子元件當作導電橋接件，系爭案專
        利技術內容中有關球柵式陣列封裝結構，原屬習知之電
        子技術，整體之技術手段在BGA 封裝中採用焊線或晶片
        型電阻跨越連續性導電跡線，亦可由該技術領域中具有
        通常知識者依前述兩項引證案為基礎，經邏輯分析、推
        理或實驗即能預期，原告主張顯無理由。
      (4)就原告主張「系爭案之技術內容整體係與引證附件1 及
        2 明顯不同，引證附件1 及引證附件2 並不足以證明本
        案不具進步性。」答辯如下：
        系爭案技術內容相較引證案而言，引證附件1 是藉由跳
        線方式連結第一穿孔與第二穿孔，引證附件2 是使用電
        子元件當作導電橋接件，原告稱引證案未說明該導電橋
        接元件是零阻值晶片型電阻器，然系爭案獨立項中亦未
        限定該電子元件為何種電子元件，事實上沒有「零阻值
        晶片型電阻器」這種東西，任何半導體均有一個電阻，
        勉強解釋為電阻小到與導體相同時，其導通原理或是技
        術就與打線方式連接相同，故原告主張無理由。
      (5)就原告主張「被告及訴願決定機關誤解引證附件2 所揭
        示內容，是以其所做成之原處分及訴願決定明顯違誤。
        」答辯如下：
        就引證附件2 之所揭露之結構及技術特徵而言，是運用
        一個電子元件將兩端點連接，形成一電流迴路，如引證
        附件2 圖3 中，以電子元件連結導線91、92，可見利用
        導電橋接元件之原理已被揭示，原告主張顯無理由。
      (6)就原告主張「系爭案請求項中所界定之發明技術特徵，
        對照先前技術具有無法預期之功效，得佐證系爭案並非
        能輕易完成。」答辯如下：
        原告稱系爭案照先前技術具有無法預期之功效，然由引
        證附件1 、2 可知，以導體連接兩端，使電流導通，為
        電子學中可以預期的，並未達成無法預期之功效，原告
        主張顯無理由。
      (7)就原告主張「系爭案之技術可解決長期存在的問題以及
        克服該發明所屬技術領域中具有通常知識者長久以來根
        深柢固之偏見，而具明顯進步性。」答辯如下：
        原告固謂系爭案可解決長期存在之問題，但引證附件1
        、2 已揭露以跳線等電子元件作為解決問題之手段，因
        此無所謂長期存在之問題被系爭案解決，原告主張顯無
        理由。
　　理  由
一、按凡利用自然法則之技術思想之創作，而可供產業上利用者
    ，固得依專利法第21條暨第22條第1 項前段之規定申請取得
    發明專利。惟其發明「雖無第1 項所列情事，但為其所屬技
    術領域中具有通常知識者依申請前之先前技術所能輕易完成
    時」，仍不得依法申請取得發明專利，復為同法第22條第4
    項所明定。
二、原告前於90年8 月3 日以「球柵陣列式封裝結構上之晶片電
    性連接方法」向被告智慧財產局申請發明專利，經該局編為
    第00000000號予以審查（下稱系爭案），不予專利。原告不
    服，申請再審查，案經被告於95年3 月28日（95）智專三（
    二）04101 字第09520225700 號專利再審查核駁審定書為本
    案仍應不予專利之處分。原告不服，循序提起行政訴訟，並
　　為事實欄所載各節之主張，是本件應審酌者厥為：系爭案是
　　否可達諸引證附件所無法預期之功效，進而解決先前技術中
　　長期存在於基板中多層線設置之問題，而具有進步性？
三、經查：
  (一)本件第00000000號「球柵陣列式封裝結構上之晶片電性連接
    方法」發明專利案，主要係適用於一球柵陣列式封裝結構上
    ，此晶片電性連接方法係用以將所封裝基板正面上之半導體
    晶片上的銲墊，電性連接至基板背面所植置之複數個銲球，
    至少包含以下步驟：(1)設置複數個導電銲指於該基板上；其
    中每一個導電銲指係電性連接至該半導體晶片上相對應之銲
    墊；(2)設置複數個導電通孔於該基板中；其中每一個導電通
    孔係穿透該基板，且電性連接至其相對應之銲球；(3)設置複
    數條連續性導電跡線於該基板上，用以將該些導電銲指其中
    二部分電性連接至其相對應之導電通孔；(4)若該些連續性導
    電跡線其中任何一條阻障於一對相對應之導電銲指和導電通
    孔之間，則依次先行設置一導電橋接件來跨越過該阻障之導
    電跡線；次將該導電橋接件之兩端分別電性連接至該被阻障
    之導電銲指和導電通孔。據以核駁之引證附件1 為89年1 月
    11日公告第00000000號「電路板連接裝置及方法」發明專利
    案；引證附件2 為90年2 月1 日公告第00000000號「一種無
    引線接腳之電子零件之結構及其製法」發明專利案，先予敘
    明。
  (二)系爭案專利技術內容中有關球柵陣列式之封裝結構，原屬習
    知之電子構裝技術。而所採用以金製焊線或晶片型電阻器等
    導電橋接件來跨越過任何阻障之連續性導電跡線，並將導電
    橋接件之兩端分別電性連接至相對應之導電焊指及導電通孔
    之技術特點，亦見於引證附件1 之運用跳線來連接兩電路板
    之信號，及引證附件2 將跳接導線、半導體元件及底導片等
    封裝製成一可供作跳接用之電子元件者所揭露；且系爭案利
    用導體使銲墊與銲球電信連接之功效，亦未超出引證附件1
    及引證附件2 所預期者，堪認為其所屬技術領域中具有通常
    知識者依申請前引證附件諸案之先前技術所能輕易完成者。
    另附屬項請求項第2 項之「銲線」、第3 項之「金製銲線」
    、第4 項之「晶片型電阻器」及第5 項之「零阻值式晶片型
    電阻器」均係就請求項第1 項獨立項之部分特徵，作進一步
    之界定，為所屬技術領域中具有通常知識者依申請前之先前
    技術所能輕易完成者，亦不具進步性。至於附屬項請求項第
    7 、8 項之導電橋接件為「金製銲線」、第9 、10項之「零
    阻值式晶片型電阻器」則係就請求項第6 項獨立項之球柵陣
    列式封裝結構中，增加採用跳線以減少基板使用層數之技術
    ，確為是類結構上的細微改變，仍為所屬技術領域中具有通
    常知識者，依申請前之先前技術所能輕易完成者，難謂具有
    進步性。依首揭法條規定及前開說明，自不應准予專利。
  (三)關於原告其餘主張之說明：
    1.關於原告主張原處分未整體考量本案所欲解決之問題、解
      決問題之技術手段及對照先前技術之功效等，將系爭案之
      技術內容單純上位化為「利用導體將兩電路接點相連通」
      部分：
      查被告於再審查審定書中，論述系爭案技術特點為「採用
      一導電橋接件跨越過任何阻障之連續性導電跡線，並將該
      導電橋之兩端，分別電性連結至相對應之導電焊指及導電
      通孔」，而原告於專利範圍即已概括性描述系爭案之方法
      為「用以將半導體晶片上的焊墊電性連結至該些焊球」，
      即使訴願決定書中將系爭案技術手段論述為「利用導體將
      兩電路接點相連通」，應無不妥，只是就相同之發明實質
      ，用不同文字加以描述而已。系爭案專利技術內容中有關
      球柵式陣列封裝結構，原屬習知之電子技術，而跨越連續
      性導電跡線所採用之技術手段，亦見於引證附件1 之運用
      跳線來連接兩電路板之信號，或引證附件2 將跳接導線、
      半導體元件及底導片製成一可供做跳接用之電子元件，為
      所屬技術領域中具有通常知識者依前述兩項引證案可輕易
      完成者，故原告所謂審查過程中未整體考量系爭案所欲解
      決之問題、解決問題之技術手段及對照先前技術之功效等
      ，要無可採。
    2.關於原告主張「系爭案與引證案之技術領域與特徵係完全
      不同，斷非引證案所屬技術領域中具有通常知識者可由引
      證案所揭示之內容而能輕易思及系爭案之特徵。」部分：
      查BGA 封裝方法是一種習知的電子構裝技術，如系爭案說
      明書中圖1 所揭露，系爭案的特徵之處，係如說明書圖6
      、圖7 用一個金屬跳線或其他電子元件把兩端點連結。而
      引證附件1 與引證附件2 已經分別揭露在電路中，用一個
      打線或是一個電子元件作為跳接的方法。結合以上引證，
      加上BGA 封裝方法是一種習知的電子構裝技術，系爭案實
      屬電子技術領域中具有通常知識者依前述兩項引證案可輕
      易完成者輕易完成者；其次，系爭案與引證案之目的均屬
      相同，系爭案中所述之基板，即為印刷電路板的一種，故
      並無發明領域不同之情形，原告此部分主張，亦無足採。
    3.關於原告主張「系爭案整體與引證案所欲解決之習知問題
      及所欲達成之功效完全不同，是以無法促使引證案所屬技
      術領域中具有通常知識者得以將引證案所揭露之技術內容
      與系爭案結合在一起。」部分：
      查引證附件1 是藉由跳線方式連結第一穿孔與第二穿孔，
      引證附件2 是使用電子元件當作導電橋接件，系爭案專利
      技術內容中有關球柵式陣列封裝結構，原屬習知之電子技
      術，整體之技術手段在BGA 封裝中採用焊線或晶片型電阻
      跨越連續性導電跡線，亦可由該技術領域中具有通常知識
      者依前述兩項引證案為基礎，經邏輯分析、推理或實驗即
      能預期，是原告此部分主張，亦不足採。
    4.關於原告主張「系爭案之技術內容整體係與引證附件1 及
      2 明顯不同，引證附件1 及引證附件2 並不足以證明本案
      不具進步性。」部分：
      查系爭案技術內容相較引證案而言，引證附件1 是藉由跳
      線方式連結第一穿孔與第二穿孔，引證附件2 是使用電子
      元件當作導電橋接件，原告稱引證案未說明該導電橋接元
      件是零阻值晶片型電阻器，然系爭案獨立項中亦未限定該
      電子元件為何種電子元件，事實上並無「零阻值晶片型電
      阻器」這種東西，任何半導體均有一個電阻，勉強解釋為
      電阻小到與導體相同時，其導通原理或是技術就與打線方
      式連接相同，故原告主張不足採。
    5.關於原告主張「被告及訴願決定機關誤解引證附件2 所揭
      示內容，是以其所做成之原處分及訴願決定明顯違誤」部
      分：
      查就引證附件2 之所揭露之結構及技術特徵而言，是運用
      一個電子元件將兩端點連接，形成一電流迴路，如引證附
      件2圖3中，以電子元件連結導線91、92，可見利用導電橋
      接元件之原理已被揭示，是被告及訴願決定並未誤解引證
      附件2所 揭示內容，原告此部分主張，亦不足採。
    6.關於原告主張「系爭案請求項中所界定之發明技術特徵，
      對照先前技術具有無法預期之功效，得佐證系爭案並非能
      輕易完成。」部分：
      查原告稱系爭案照先前技術具有無法預期之功效，然由引
      證附件1 、2 可知，以導體連接兩端，使電流導通，為電
      子學中可以預期的，並未達成無法預期之功效，原告主張
      不足採。
    7.關於原告主張「系爭案之技術可解決長期存在的問題以及
      克服該發明所屬技術領域中具有通常知識者長久以來根深
      柢固之偏見，而具明顯進步性。」部分：
      查原告固謂系爭案可解決長期存在之問題，但引證附件1
      、2 已揭露以跳線等電子元件作為解決問題之手段，因此
      無所謂長期存在之問題被系爭案解決，是原告主張，亦不
      足採。
四、綜上，原告所訴，為不足採。從而，被告以系爭案不符發明
    專利要件，依首揭專利法條文規定，所為系爭案應不予專利
    之處分，並無不法，訴願決定予以維持，亦無不合。原告徒
    執前詞，訴請撤銷，及請求被告應為准予專利之處分，為無
    理由，應予駁回。
五、兩造其餘攻擊防禦方法均與本件判決結果不生影響，故不逐
    一論述，併此敘明。
據上論結，本件原告之訴為無理由，爰依行政訴訟法第98條第3
項前段，判決如主文。
中　　華　　民　　國　　96　　年　 　7　　月　 11  　 日
                        第二庭審判長法  官　徐瑞晃
                                    法  官  畢乃俊
                                    法　官  陳金圍
上為正本係照原本作成。
如不服本判決，應於送達後20日內，向本院提出上訴狀並表明上
訴理由，如於本判決宣示後送達前提起上訴者，應於判決送達後
20日內補提上訴理由書（須按他造人數附繕本）。
中　　華　　民　　國　　96　　年　　 7　　月　　11　　日
                                    書記官  陳可欣
